臺灣高等法院臺南分院刑事判決
110年度金上訴字第322號
上  訴  人  臺灣雲林地方檢察署檢察官
被      告  廖珮均



上列上訴人因被告違反洗錢防制法等案件，不服臺灣雲林地方法
院109年度金訴字第53號中華民國109年12月3日第一審判決（起
訴案號：臺灣雲林地方檢察署109年度偵字第757號），提起上訴
，本院判決如下：
    主  文
原判決撤銷。
廖珮均幫助犯洗錢防制法第14條第1項之洗錢罪，處有期徒刑參
月，併科罰金新臺幣壹萬元，罰金如易服勞役，以新臺幣壹仟元
折算壹日。緩刑貳年。
    事  實
一、廖珮均知悉金融機構帳戶為個人信用之表徵，具有一身專屬
    性質，依其智識程度及社會經驗，已預見將自己金融機構帳
    戶之存摺、金融卡及密碼提供他人使用，可能幫助犯罪人士
    利用作為詐欺取財犯罪指定被害人匯款之人頭帳戶，同時也
    會幫助犯罪人士提領被害人款項後，產生遮斷資金流動軌跡
    以逃避國家追訴、處罰之效果（即一般洗錢），其仍同時基
    於幫助他人詐欺取財、一般洗錢之不確定故意，於民國108
    年7月16日起與真實姓名年籍不詳暱稱「菇曉飛」之成年人
    接洽議定，以提供1個帳戶每10天可獲取新臺幣（下同）1萬
    元之代價，並依「菇曉飛」指示，將其所申設之台灣土地銀
    行帳號000000000000號帳戶（下稱土銀帳戶）之密碼更改為
    885588，再於108年7月18日至雲林縣崙背鄉某統一超商，以
    「菇曉飛」交付之寄件代碼，依其指示將上開帳戶之存摺與
    金融卡寄予不詳詐欺集團成員，以此方式幫助他人詐欺取財
    及洗錢。嗣該集團成員（無證據證明實行詐術之人為3人以
    上）取得廖珮均提供之土銀帳戶存摺、金融卡及密碼後，該
    詐欺集團成員即於108年7月26日起，佯稱網路購物平台之工
    作人員打電話給戴欣如，訛稱因戴欣如誤下訂單發生帳戶重
    複扣款之情形需協助取消設定，復於同日假冒玉山銀行工作
    人員打電話給戴欣如，指示戴欣如操作自動櫃員機配合辦理
    ，致使戴欣如陷於錯誤而操作自動櫃員機，於同日晚上9時1
    9分許，匯款29985元至土銀帳戶，隨即遭詐欺集團成員提領
    一空。嗣因戴欣如發覺受騙報警處理，始為警循線查悉上情
    。
二、案經戴欣如訴由新竹縣政府警察局竹北分局，暨新北市政府
    警察局永和分局報告臺灣新北地方檢察署檢察官陳請臺灣高
    等檢察署檢察長核轉臺灣雲林地方檢察署檢察官偵查起訴。
    理  由
一、上開犯罪事實，業據被告於本院審理中坦承不諱（本院卷第
    58頁），核與告訴人於警詢指訴情節相符（警卷第55至59頁
    ），並經證人張嘉浤於原審證述一致（原審卷第157至163頁
    ），復有台灣土地銀行總行帳戶基本資料查詢交易、108年7
    月1日至108年8月30日之客戶歷史交易明細查詢、被告提出
    之LINE對話紀錄截圖、內政部警政署反詐騙案件紀錄表、新
    竹縣政府警察局竹北分局三民派出所受理各類案件紀錄表、
    匯款交易明細各1份、詐騙電話通話紀錄照片截圖暨告訴人
    匯款帳戶翻拍照片4張、臺灣土地銀行嘉興分行109年8月17
    日函暨所附緊急掛失申請明細附卷可稽（警卷第92、131頁
    ，原審卷第63至81頁，警卷第60至62、65、68、69頁，原審
    卷第105、109頁）。足見被告自白與事實相符，本案事證明
    確，被告犯行已堪認定，應依法論科。
二、論罪科刑：
  ㈠刑法上之幫助犯，係以幫助之意思，對於正犯資以助力，而
    未參與實施犯罪之行為者而言，如未參與實施犯罪構成要件
    之行為，而係出於幫助之意思提供助力，即屬幫助犯，而非
    共同正犯。被告僅提供本件銀行帳戶予犯罪人士使用，提供
    犯罪人士嗣後進行詐欺取財、一般洗錢行為的助力，並未參
    加各該犯罪的構成要件行為，亦無證據證明被告與該犯罪人
    士共謀犯罪，被告的行為僅可認為係犯罪人士所從事犯罪的
    幫助犯。
　㈡洗錢防制法所稱之「洗錢」行為，依第2條之規定係指：①意
    圖掩飾或隱匿特定犯罪所得來源，或使他人逃避刑事追訴，
    而移轉或變更特定犯罪所得。②掩飾或隱匿特定犯罪所得之
    本質、來源、去向、所在、所有權、處分權或其他權益者。
    ③收受、持有或使用他人之特定犯罪所得。同法第14條第1項
    設處罰規定：「有第二條各款所列洗錢行為者，處七年以下
    有期徒刑，併科新臺幣500萬元以下罰金」，俾防範犯罪行
    為人藉製造資金流動軌跡斷點之手段，去化不法利得與犯罪
    間之聯結。誠如上述，金融帳戶乃個人理財工具，依我國現
    狀，申設金融帳戶並無任何特殊限制，且可於不同之金融機
    構申請多數帳戶使用，被告見他人不以自己名義申請帳戶，
    反而收購或借用自己之金融帳戶以供使用，並要求提供提款
    卡及告知密碼，被告主觀上應已認識該帳戶可能作為對方收
    受、提領特定犯罪所得使用，對方提領後會產生遮斷金流以
    逃避國家追訴、處罰之效果，被告仍基於幫助之犯意，而提
    供該帳戶之提款卡及密碼，以利洗錢實行，仍可成立一般洗
    錢罪之幫助犯。
　㈢核被告所為，係犯刑法第339條第1項之詐欺取財罪、洗錢防
    制法第14條第1項之幫助犯。起訴意旨雖就洗錢罪論以正犯
    ，然本院已告知幫助犯之旨（本院卷第58頁），自無礙被告
    之防禦。
　㈣被告以一個行為，同時幫助犯罪人士從事詐欺取財、一般洗
    錢犯行，為想像競合犯，應從一重論以幫助一般洗錢罪。
　㈤檢察官起訴意旨雖主張被告應係構成洗錢防制法第14條第1項
    一般洗錢罪的「正犯」，然查：提供金融帳戶提款卡及密碼
    之行為人，因已將帳戶之提款卡及密碼等物件提供他人使用
    ，失去對自己帳戶之實際管領權限，若無配合指示親自提款
    ，即無收受、持有或使用特定犯罪所得之情形，且無積極之
    移轉或變更特定犯罪所得之行為，故非屬洗錢防制法第2條
    第1款、第3款所稱之洗錢行為。洗錢防制法第2條修正之立
    法說明第3點雖謂「…(四)提供帳戶以掩飾不法所得之去向，
    例如：販售帳戶予他人使用…」等語，似以販售帳戶為洗錢
    類型之一，然其僅係單純之舉例，並未說明何以與掩飾、隱
    匿之要件相當。而文義解釋為法律解釋之基礎，立法者之意
    思僅屬對構成要件文義之眾多解釋方法之一，仍須就法條文
    字之規範目的及保護利益具體分析。一般而言，洗錢防制法
    第2條第2款之掩飾、隱匿行為，目的在遮掩、粉飾、隱藏、
    切斷特定犯罪所得與特定犯罪間之關聯性，是此類洗錢行為
    須與欲掩飾、隱匿之特定犯罪所得間具有物理上接觸關係（
    事實接觸關係）。而提供金融帳戶提款卡及密碼供他人使用
    ，嗣後被害人雖匯入款項，然此時之金流仍屬透明易查，在
    形式上無從合法化其所得來源，未造成金流斷點，尚不能達
    到掩飾或隱匿特定犯罪所得之來源、去向及所在之作用，須
    待款項遭提領後，始產生掩飾、隱匿之結果。故而，行為人
    提供金融帳戶提款卡及密碼，若無參與後續之提款行為，即
    非洗錢防制法第2條第2款所指洗錢行為，無從成立一般洗錢
    罪之直接正犯。檢察官起訴書的此部分主張並不可採。　　
　㈥幫助犯減輕：
　  被告以幫助之意思，參與詐欺取財罪構成要件以外之行為，
    為幫助犯，爰依刑法第30條第2項規定，按正犯之刑減輕之
    。　
　㈦洗錢防制法減輕：
　　被告於本院審理中坦承犯罪，爰依洗錢防制法第16條第2項
    規定減輕其刑，並遞減之。　　　　
三、撤銷原審判決之理由：
　㈠原審審理後，認為被告上開犯行事證明確，論以被告構成幫
    助詐欺取財罪，科處拘役50日，如易科罰金，以新臺幣1000
    元折算1日，另就檢察官起訴的一般洗錢罪，為不另為無罪
    之諭知，固非無見。然查，被告所為，應係同時構成幫助他
    人詐欺取財、幫助一般洗錢罪，依想像競合犯從重應論以幫
    助一般洗錢罪，原審判決認為被告僅構成幫助詐欺取財罪，
    適用法則乃有不當。
　㈡檢察官提起上訴，主張原判決未論洗錢罪，即有違誤，為有
    理由，原判決乃屬無可維持，應由本院撤銷改判。
  ㈢爰審酌被告任意提供帳戶之提款卡、密碼幫助他人詐欺取財
    、洗錢，助長他人犯罪，且使犯罪所得不法利益之流動過程
    趨於複雜化，掩飾帳戶之實際使用者，增加政府查緝困難，
    造成告訴人之財產損失，乃有不該；其事後否認犯罪，迄於
    本院審理中始坦承犯行；於原審審理與告訴人和解，賠償告
    訴人3萬元，有被告提出之和解書、公務電話紀錄單在卷可
    證（原審卷第101、141頁），犯後態度尚可；被告未有任何
    前科，有前案紀錄表可稽，素行尚稱良好，斟酌告訴人之財
    產損失不高且已獲填補，兼衡被告自陳五專護校畢業之教育
    程度，在嘉義從事長照工作，排班制，月薪平均約2 至3 萬
    元，已婚、1 個子女，與配偶同住，若夫妻要工作，小孩在
    婆家有婆婆照顧，與娘家互動好，賠償告訴人的錢是向媽媽
    借的之家庭與經濟狀況等一切情狀，量處如主文第2項所示
    之刑，並就罰金諭知如易服勞役之折算標準。
四、緩刑：
　　被告前未曾因故意犯罪受有期徒刑以上刑之宣告等情，有前
    案紀錄表可考。被告因一時失慮，以致犯罪，犯後雖迄至本
    院審理始坦承犯行，但早於原審審理時即填補告訴人所受損
    害，獲得對方諒解，業如前述，是本院信其經此次之偵審程
    序後，當知所警惕而無再犯之虞，因認上開所宣告之徒刑及
    罰金刑，均以暫不執行為適當，爰依刑法第74條第1項第1款
    規定，宣告緩刑2年，以啟自新。
五、沒收：
　　按犯罪所得，屬於犯罪行為人者，沒收之，刑法第38條之1
    第1項前段固有明文，惟幫助犯乃僅對犯罪構成要件以外之
    行為加以助力，且無共同犯罪之意思，對於正犯所有因犯罪
    所得之物，無庸為沒收之宣告。查被告僅為詐欺取財之幫助
    犯，卷查又無其他事證可證明被告因本次幫助詐欺之行為，
    實際獲有報酬，或可分得帳戶內贓款而有犯罪所得，本院自
    無從宣告沒收犯罪所得，併此敘明。
據上論結，應依刑事訴訟法第369條第1項前段、第364條、第299
條第1項前段，刑法第74條第1項第1款，判決如主文。
本案經檢察官黃瑞盛提起公訴，檢察官林豐正提起上訴，檢察官
檢察官謝錫和到庭執行職務。
中　　華　　民　　國　　110 　年　　5 　　月　　27　　日
                  刑事第五庭    審判長法　官  黃國永
                                      法　官  蔡川富
                                      法　官  翁世容
以上正本證明與原本無異。
如不服本判決應於收受送達後20日內向本院提出上訴書狀，其未
敘述上訴理由者，並得於提起上訴後20日內向本院補提理由書（
均須按他造當事人之人數附繕本）「切勿逕送上級法院」。
　　　　　　　　　　　　　　　　　　　書記官  顏惠華 
中　　華　　民　　國　　110 　年　　5 　　月　　27　　日
附錄本案論罪科刑法條：
洗錢防制法第14條：
有第2 條各款所列洗錢行為者，處7 年以下有期徒刑，併科新
臺幣5 百萬元以下罰金。
前項之未遂犯罰之。
前二項情形，不得科以超過其特定犯罪所定最重本刑之刑。

刑法第339條
意圖為自己或第三人不法之所有，以詐術使人將本人或第三人之
物交付者，處5年以下有期徒刑、拘役或科或併科50萬元以下罰
金。
以前項方法得財產上不法之利益或使第三人得之者，亦同。
前二項之未遂犯罰之。